【裁判字號】    99,重訴,224
【裁判日期】    991202
【裁判案由】    分割共有物
【裁判全文】
臺灣臺中地方法院民事判決             99年度重訴字第224號
原      告  財團法人天主教台灣省國籍主顧傳教修女會
法定代理人  羅慧兒
訴訟代理人  盧永盛律師
複代理人    蘇亦洵律師
被      告  楊連地
訴訟代理人  楊花微
上列當事人間請求分割共有物事件，本院於民國99年11月18日言
詞辯論終結，判決如下：
    主    文
兩造共有坐落台中縣沙鹿鎮○○○段○路厝小段二０七地號、旱
、面積二一二四平方公尺土地，應分割如附圖乙案所示：編號二
０七之Ａ部分面積三五四平方公尺分歸被告取得，編號二０七之
Ｂ部分面積一七七０平方公尺分歸原告取得。
訴訟費用由被告負擔六分之一；餘由原告負擔。
    事實及理由
壹、原告主張：
一、原告於民國98年8月24日購得台中縣沙鹿鎮○○○段○路厝
    小段第207地號（下稱系爭土地），其應有部分比例為60分
    之50，即1,770平方公尺；被告為系爭土地之共有人，其應
    有部分為6分之1，即354平方公尺。原告就系爭土地有其日
    後規劃，欲將系爭土地按其應有部分比例分割為分別共有，
    然被告屢提出令原告無法接受之條件，原告為求雙方和諧，
    依法先行調解，經調解不成立。系爭土地對兩造均為袋地，
    目前被告於系爭土地較靠近原告所有同段198地號位置有種
    植果樹，然被告長年以往均係以同段208之3地號產業道路通
    過水利地以出入系爭土地，為使被告日後出入其土地之便利
    ，且審酌原告系爭土地應有部分與所有之同段198地號相連
    接之一慣性，發揮土地之利用價值，爰依法起訴並請求分割
    如台中縣清水地政事務所99年10月19日清地測字第09900164
    59號函之鑑定圖（即本判決附圖，下稱附圖）所示之甲案，
    將編號207之A部分分割為原告所有，編號207之之B部分為被
    告所有。
二、對被告抗辯之陳述：
    兩造間就系爭土地無分管契約存在，被告於99年6月2日言詞
    辯論筆錄業已承認系爭土地無分管契約，其餘關於被告透過
    靜宜大學或國有財產土地通行部分，原告無法決定。而原告
    確實為同段198地號土地之所有權人，以附圖甲案方式合併
    分割使用經濟效益較高，被告取得附圖甲案編號207之B部分
    ，被告仍可以出入。倘以被告之分割方案即將被告於系爭土
    地種植果樹部分約107坪分割於附圖所示乙案編號207之A部
    分，兩地均會成為袋地，日後行使通行會因民法第789條而
    受到影響，且使得被告原本透過同段208之3地號產業道路出
    入之通道將更遙遠，對被告更不便利。準此，原告主張之分
    割方案對兩造均為有利。原告同意給予被告1年時間將果樹
    搬遷至鑑定圖甲案編號207之B部分等語。並聲明：兩造就共
    有系爭土地各按應有部分比例依附圖所示甲案分割為分別所
    有。
貳、被告則以：
一、原告自94年1月起至98年5月止，委請台中永春房屋復興店之
    仲介人員至被告住所洽談系爭土地購買事宜，期間僅到府洽
    談購地約僅3至4次，洽談購地之受委仲介人員亦不肯透露買
    方為何者，且多年僅數次到府，曖昧不明之購地洽談，被告
    以為買方已罷，直至原告以土地分割糾紛為由，約於98年6
    月間向台中縣沙鹿鎮公所調解委員會申請調解，被告基於個
    人權益出席該場調解，該日尚有其鄰地未售地之地主2位到
    場，代表原告出席者為洽談購地之仲介人員，原告該場調解
    受委託人於調解會上，接受連同被告等3位地主之通道請求
    ，允轉知原告代收人知悉，事經原告研商後再通知被告等3
    位地主，然迄今仍無消息。嗣後，原告以系爭土地分割測量
    需清除障礙物為由，未知會被告，且亦明知被告栽種區域情
    況下，竟委僱工人損毀被告果樹十餘株，經被告至現場控訴
    ，原告乃邀請被告於99年3月11日下午1時30分，假被告所在
    機關之蓋夏學院協調賠償暨協商土地分割甚至買賣地價等諸
    多事宜，會後被告依當日雙方賠償協調內容達成初步協議，
    由被告1週內向原告提出損害果樹清單；另分割事宜亦言須
    轉知原告總會後方能轉知被告。上開賠償事宜被告依約於3
    月19日下午將清單提出，原告除遲不給付賠償價金外，包含
    協商土地分割後續事宜均無任何音訊。被告受不法侵害且屢
    次與原告協調卻無下文，曾於本院沙鹿簡易法庭針對果樹毀
    損提起損害賠償訴訟，經調解成立原告同意賠償新台幣（下
    同）58,000元。原告為達己利，初始動機係圖起訴請求本院
    執行強制土地分割，為達法據程序而請被告多次調解之事實
    顯係假象，欺善玩法鼓掌間，被告實感痛心疾首。
二、系爭土地乃是兩造同意共管，然並無共管契約。被告載負經
    濟收成作物及平日耕種，皆藉由原告創辦之靜宜大學校園門
    口進入，循校內道路由操場北側以鐵網架設之圍牆邊小門進
    出，鄰地未售前亦可從此門自由進出，部分栽種蔬菜之鄰地
    前地主，甚至持有小門鎖匙。原告實際上係由同段208之4地
    號土地出入，而非原告主張之同段208之3地號，縱如原告主
    張被告均是從該處出入，何以被告於勘驗系爭土地當天沒有
    該處門之鑰匙？足悉被告不可能從那邊出入。況同段208之3
    地號係國有土地，何以靜宜大學所設通行路門，進出皆須經
    靜宜大學同意方可獲得鎖匙持之通行？系爭土地東西向長達
    近150公尺，被告原管區域屬系爭土地東向，地貌方正地且
    果樹植栽長達30餘年，係被告賴以維持生計。依原告分割方
    案被告受分配於系爭土地極西點，無栽種任何植栽，地貌多
    拐又處靜宜大學污水排水匯集處，蚊蠅叢生，地與溝渠高度
    落差極大，進出亦須委身再繞行系爭土地中段土地區○○○
    ○○段208之3地號產業道路通行？以地權利益論理，同一地
    號所距方位，相隔近150公尺，前段為經濟要塞，後段為次
    經濟段，倘按原告提出之分割方案，被告現所管理之區域各
    項利益為何可任之枉顧？被告抗辯一直以來皆使用同段208
    之4地號國有土地及靜宜大學所有同段208之1地號土地之鐵
    圍籬門進出搬運通行，為何同為靜宜大學所有，原告可私下
    允許被告日後由同段198之3地號通行，而被告抗辯由鄰近且
    行之有年之同段208之1地號鐵圍籬門通行時，原告卻主張此
    乃靜宜大學所有，原告無權同意。原告說詞前後矛盾，實不
    可採。
三、被告於系爭土地上栽種多類果樹，樹齡均長達30餘年，長年
    以此地作物為生活經濟來源，對原告主張給予1年搬遷果樹
    ，造成果樹成長傷害或甚死亡及作物無法收成種植問題，將
    影響被告老年賴以為靠之經濟收入。而被告就移植樹齡20～
    30年果樹之移植工程所需費用進行初步估價，聘請專業物產
    估價公司人員至現場勘驗、估價及報價，所需費用即將近5
    萬元，評估內容為果樹移植工程費用、果樹移植後存活率、
    5年內果實收成折損等，工程實屬浩大，經費約計百萬餘元
    。倘原告願對移植果樹等相關費用予以全額補償，對原告是
    筆額外經濟負擔，然原告不願支付，又有失社會大眾對原告
    期待及觀感，亦破壞日後比鄰應有之情誼。況之前與被告多
    次商談系爭土地持份之買賣時，原告之送達代收人表示，被
    告現有栽種面積之區域倘無賣予原告，亦無影響或阻礙其既
    定規劃。原告主張分割方案，論地論實質經濟效益等，皆顯
    鯨吞蠶食之態，忽略被告權益不論，挾懂法之姿，迫被告接
    受為原告經濟、財產及法上之特別犧牲？公部門因國家之需
    ，徵收處分人民經濟及財產時，人民之特別犧牲，依法國家
    予以補償。原告購置鄰地及同地號持份時，對其地上所栽種
    果樹或其他農作改良物亦為其補償，何以被告以共同持有人
    被要求特別犧牲，未有任何補償。本件屬私人共有土地分割
    ，無適用難道無比照，被告僅因持份較小就需做特別犧牲？
    綜上，權衡兩造各項經濟利益及系爭土地利用發展，以被告
    之分割方案即附圖之乙案，方符兩造經濟利益，亦顯被告憲
    法上財產權之維護等語，資為抗辯。並聲明：兩造共有之系
    爭土地應按附圖所示乙案方式分割。
、本院之判斷：
一、本件原告主張：系爭土地為兩造所共有，兩造就系爭土地之
    應有部分為原告6分之5，被告6分之1；系爭土地並無因物之
    使用目的，或法令規定不能分割之情形，兩造對於系爭土地
    亦無不分割之約定，惟就分割方法無法獲得協議等情，業據
    原告提出系爭土地登記謄本及地籍圖謄本各一份為證，復為
    被告所不爭執，堪信原告此部分主張屬實。
二、按各共有人，除法令另有規定外，得隨時請求分割共有物。
    但因物之使用目的不能分割或契約訂有不分割之期限者，不
    在此限，民法第823條第1項定有明文。法條明定共有物依其
    使用目的並非不能分割，而又未有不分割之期約者，各共有
    人得隨時請求分割，立法意旨在消滅物之共有狀態，以利融
    通與增進經濟效益（最高法院19年上字第1853號判例、81年
    台上字第2688號判例參照）。查系爭土地並無因物之使用目
    的，或法令規定不能分割之情形，兩造對於系爭土地亦無不
    分割之約定，惟就分割方法無法獲得協議，是原告請求分割
    系爭地，應予准許。次按共有物之分割，依共有人協議之方
    法行之。分割之方法不能協議決定，或於協議決定後因消滅
    時效完成經共有人拒絕履行者，法院得因任何共有人之請求
    ，命(一)以原物分配於各共有人。但各共有人均受原物之分配
    顯有困難者，得將原物分配於部分共有人。(二)原物分配顯有
    困難時，得變賣共有物，以價金分配於各共有人；或以原物
    之一部分分配於各共有人，他部分變賣，以價金分配於各共
    有人，民法第824條第1項、第2項定有明文。又共有物分割
    之方法，須先就原物分配，於原物分配有困難時，始予變賣
    ，以價金分配於各共有人（最高法院51年台上字第271號判
    例參照）。再者，法院就共有物所定之分割方法，分配原物
    與變賣之而分配價金，孰為適當，有自由裁量之權，不受任
    何共有人主張之拘束（最高法院29年上字第1792號判例參照
    ）。準此，請求分割共有物之訴，法院應依民法第824條之
    規定，斟酌共有人之意願，共有物之性質、經濟效益及全體
    共有人之利益，為公平適當之分配。經查：
（一）查系爭土地未臨馬路，亦無建物等地上物，其形狀如附圖
      所示，上面有雜草、果樹等農作物，其中面積約519平方
      公尺部分之土地目前由被告種植荔枝等果樹等情，業據本
      院到場勘驗明確，並囑託台中縣清水地政事務所派員實施
      測量，分別製有勘驗筆錄、照片及複丈成果圖在卷可憑（
      見本院卷第39之62頁），並為兩造所不爭執（見本院卷77
      頁）。
    1.系爭土地如依附圖所示原告所提出之甲案分割方案分割，
      原告分得甲案編號207之A部分，鄰系爭土地東邊原告所有
      同段198地號土地，可合併利用，對原告而言，固甚有利
      。惟原告未提出同段198地號土地與道路相臨之資料供本
      院審酌，是原告縱分得附圖甲案所示編號207之A部分而得
      與同段198地號土地相鄰合併使用，恐仍需通行他人所有
      之土地。且被告分得附圖甲案編號207之B部分，與被告目
      前占有使用之位置相距較遠，被告目前種相之果樹勢必大
      幅遷移或剷除，不利於經濟價值。再者，原告主張：被告
      長年以往均係以同段208之3地號產業道路通過水利地以出
      入系爭土地，被告分得附圖甲案編號207之B部分，日後出
      入其土地較為便利等語。惟被告否認其長年以往均係以同
      段208之3地號產業道路通過水利地，亦即自系爭土地西端
      出入系爭土地，抗辯：其均行走系爭土地東側鄰地，連接
      柏油道路，通往台中港路等語。經實際勘驗現場，由原告
      引導由系爭土地北邊與同段206、208之2及305地號土地交
      之處，有一條田間小路可通往西邊靜宜大學校園，但有一
      個鐵欄杆門自外側鎖住等情，此有勘驗筆錄暨現場照片在
      卷可憑（詳如本院卷第45之51頁照片）。是被告若分得甲
      案編號207之B部分，日後恐無法對外通行。
    2.原告分得甲案編號207之B部分，雖無法與其所有同198地
      號土地相鄰而合併利用，惟系爭土地北邊、西邊及南邊臨
      同段208之2、208之5、208之6國有土地，國有土地之南邊
      則為靜宜大學校園，上開國有土地地目均為「道」，目前
      為長滿雜草，此有土地登記謄本、勘驗筆錄及現場照片在
      卷可憑。而原告與靜宜大學關係密切，原告分得附圖乙案
      編號207之B部分，自西北邊可連接原告所主張之田間小路
      至靜宜大學鐵欄杆門，南端跨過國有地後，亦可連接靜宜
      大學校園，尚無不利之情形。再者，被告分得乙案編號20
      7之A部分，與其目前占有使用之位置較近，移植果樹較為
      容易。且被告抗辯：被告平日耕作系爭土地，係自系爭土
      地與同段198、208之6地號土地交界處之界椿（如本院卷
      第54頁照片）處往同段198地號土地往東行走等語。經實
      際勘驗現場，由被告引導自系爭土地東南角落上開界椿處
      往同段198地號土地方向行走，前半段為田間泥土小路，
      後半段約2公尺寬之由鄰地鋪設之水泥道路，水泥道路通
      往約5、6公尺寬之柏油道路，被告表示藉由該柏油道路西
      可通往台中港路、東可達都會公園等情，此有勘驗筆錄暨
      現場照片在卷可憑（詳如本院卷第54之60頁照片）。是被
      告若分得乙案編號207之A部分，日後可依原之通行方式對
      外通行，較為便利。
（二）綜上所述，本院審酌系爭土地之使用現狀、整體利用之效
      益、各共有人之利益、兩造所提如附圖甲、乙案所示分割
      方案之優劣及兩造之意願等情，認以附圖乙案所示分割方
      案分割系爭土地，應屬可採，爰分割為如主文第1項所示
      。
三、末按分割共有物事件，本質上並無訟爭性，兩造本可互換地
    位，由任一共有人起訴請求分割，均無不可；本件原告請求
    分割雖有理由，但如由被告負擔全部費用，顯有失公平，是
    本院酌量兩造之情形，認訴訟費用宜由兩造依應有部分比例
    分擔，併此敘明。
四、本件事證已臻明確，兩造其餘攻擊防禦方法，核與判決結果
    不生影響，爰不逐一論述。
肆、訴訟費用負擔之依據：民事訴訟法第80條之1。
中    華    民    國    99    年    12    月    2     日
                  民事第三庭    法  官  黃渙文
正本係照原本作成。
如對本判決上訴，須於判決送達後20日內向本院提出上訴狀。如
委任律師提起上訴者，應一併繳納上訴審裁判費。
中    華    民    國    99    年    12    月    2     日
                                書記官  賴亮蓉

司法院資訊處製作；財團法人民間司法改革基金會備份。
